臺灣苗栗地方法院民事小額判決　　　　　　　　　　九十三年度苗小字第五○九號
　　原　　　告　普羅米斯顧問股份有限公司
　　法定代理人　甲○○○
　　訴訟代理人　乙○○
　　被　　　告　丁○○
　　法定代理人　丙○○
右當事人間請求清償借款事件，本院於民國九十三年十月十九日言詞辯論終結，判決
如下：
    主      文
原告之訴駁回。
訴訟費用由原告負擔。
    事實及理由
壹、原告之聲明：被告應給付原告新臺幣（下同）四萬八千一百八十一元，及自民國
    九十二年八月二十一日起至清償日止按年息百分之二十計算之利息。
貳、事實摘要：
    原告起訴主張：被告於九十二年三月六日向大眾商業銀行股份有限公司（下稱大
    眾商業銀行）申請使用大眾MUCH現金卡，約定借款額度為五萬元，借款期限至九
    十三年三月五日止，屆期雙方如無反對之意思表示，則依同一內容續約一年，其
    後每年屆期時亦同，自借款始日起滿一個月之期間免收利息，期間屆滿後次日起
    ，按借款利率百分之十八點二五計算利息，被告並應於每月二十日償付當月最低
    應繳金額，未依約清償時，全部債務視為到期，並應自應繳日起至清償日止按年
    息百分之二十計算利息。詎被告自九十二年六月二十日起即未依約繳款，尚欠四
    萬八千一百八十一元，及自九十二年八月二十一日起至清償日止按年息百分之二
    十計算之利息未清償。而原告業於九十二年九月二日自大眾商業銀行受讓上開債
    權，並通知被告在案，惟被告仍置之不理，爰求為判決如訴之聲明所示之金額及
    利息等語。被告法定代理人則為被告辯稱：被告並未向大眾商業銀行申請現金卡
    ；且早在八十三年間被告之父兄即曾向臺灣新竹地方法院聲請宣告被告為禁治產
    人，嗣後並經本院九十二年度禁字第二八號宣告被告為禁治產人，是被告既為禁
    治產人，無行為能力，其申請現金卡之行為自不生法律上之效力，原告請求被告
    應負擔上開消費借款，自無理由，應予駁回等語資為抗辯。
參、法院之判斷：
  一、原告主張被告於九十二年三月六日向大眾商業銀行申請使用大眾MUCH現金卡，
      約定借款額度為五萬元，借款期限至九十三年三月五日止，詎被告自九十二年
      六月二十日起未依約繳款，尚欠四萬八千一百八十一元，及自九十二年八月二
      十一日起至清償日止按年息百分之二十計算之利息未清償等事實，固據其提出
      大眾MUCH現金卡申請書及催告函等件為證（附在支付命令卷），惟為被告法定
      代理人所否認，並以前揭情詞置辯。是以本件應審究者，厥為被告有否向大眾
      商業銀行申請大眾MUCH現金卡？該申請現金卡之行為是否發生法律上之效力？
      經查：
  （一）按當事人主張有利於己之事實者，就其事實有舉證之責任，民事訴訟法第二
        百七十七條前段定有明文。本件原告主張被告於九十二年三月六日向大眾商
        業銀行申請使用大眾MUCH現金卡之情，既為被告所否認，則揆諸前揭規定，
        自應由原告就被告有申請上開現金卡之有利事實，負舉證之責任。
  （二）參諸原告提出之大眾MUCH現金卡申請書，其上固載有被告丁○○之本人、職
        業、配偶資料，並附有被告
        話語音密碼，經原告公司行員核對
        卷為憑（附在支付命令卷）。惟查本人、職業、配偶資料之記載，即非被告
        本人亦得為之；所附被告
        樹、林素貞涉嫌共同以被告名義申請信用卡、現金卡連續向銀行詐欺取財為
        由，向臺灣苗栗地方法院檢察署提出告訴在案，目前該二人通緝中，亦有被
        告提出之通緝書附卷可憑（見卷第八二至八四頁），是本件亦不能以申請書
        上附有被告之
        現金卡核發之浮濫，尚難期待原告公司行員詳實核對前去辦理之人與其所提
        出之
        項實均不足以證明上開現金卡申請書為被告同意辦理。此外原告復未提出其
        他證據證明系爭現金卡申請書之真正，是原告之主張，自難採信。從而被告
        既未向大眾商業銀行申請大眾MUCH現金卡，其與該銀行間並無消費借貸契約
        存在，則原告本於消費借貸之法律關係，訴請被告給付四萬八千一百八十一
        元，及自九十二年八月二十一日起至清償日止按年息百分之二十計算之利息
        ，即屬無據，應予駁回。
  （三）再按法律行為以意思表示為要素，行為人除須有行為能力外，尚須有意思能
        力，始能為完全有效之行為。行為人雖非法定之無行為能力人（即未滿七歲
        之人或禁治產人），但為意思表示時，事實上欠缺「意思能力」，則其所為
        之法律行為無效。而所謂「意思能力」，係指行為人可以判斷自己之行為在
        法律上效果之「精神能力」，此種能力包括正常之認識力及預期力。是以，
        倘行為人行為時之「精神狀態」不足以擔負判斷自己行為之法律效果之「認
        識力」、「預期力」等，即應認其欠缺意思能力，所為之法律行為無效。又
        「上訴人之子某甲於買賣當時雖非無行為能力人，但其意思表示既係在無意
        識及精神錯亂中所為，依民法第七十五條之規定，即非有效。至某甲當時曾
        否因心神喪失不能處理自己事務而被宣告禁治產係另一事，要可不問」，最
        高法院四十四年度台上字第一四四八號判決可資參照。查本件被告自七十二
        年十二月十九日起即於財團法人長庚紀念醫院林口分院就診，診斷為精神分
        裂症，最近回診日為八十四年五月三日，當時病情為感到憂傷、不安、有妄
        想及輕度憂鬱症狀，應繼續追蹤治療等情，有該院九十三年九月二十七日（
        九三）長庚院法字第○九○六號函暨所附病歷在卷可憑（見本院卷第四九至
        七三頁），復為原告所不爭執，堪信為真實。參諸被告之父親黃堯棋及兄長
        丙○○前於八十三年十二月十六日即向臺灣新竹地方法院八十三年度禁字第
        五一號聲請宣告被告為禁治產人（嗣後撤回），業據本院依職權調取上開卷
        宗核明屬實。另佐以被告之兄長丙○○、黃春明更於九十二年四月十六日聲
        請宣告被告為禁治產人，經本院以九十二年度禁字第二八號裁定宣告被告為
        禁治產人在案，亦據本院依職權調取上開卷宗查明屬實，而依上開本院九十
        二年度禁字第二八號案件囑託財團法人為恭紀念醫院對被告所為之精神狀況
        鑑定，該院綜合病史及會談當時精神狀態檢查，認被告有明顯的不合邏輯思
        考，幻聽妄想之證據，加上有社交工作行為退化的情形，故診斷為妄想型精
        神分裂症，被告在日常生活能力尚可，但其思考能力常有不適當之聯結，可
        能影響其事件綜合判斷能力及社交工作能力，故被告應是處於精神耗弱狀態
        ，須他人監護。有財團法人為恭紀念醫院精神醫療中心司法鑑定報告書附在
        本院九十二年度禁字第二八號卷可考（見該卷第三二、三三頁）。足徵被告
        自七十二年十二月十九日起至九十二年四月十六日止，其精神分裂症之病況
        ，並未獲得改善，拖延近二十年後仍遭宣告為禁治產人，是以縱九十二年三
        月四日向大眾商業銀行申請大眾MUCH現金卡時，係被告親自前往辦理，且其
        時被告尚未經宣告為禁治產人，惟因被告之精神已存有障礙，致對於自己行
        為之利害得失陷於不能理解，其意思能力應屬欠缺，則其申請現金卡之法律
        行為，自因欠缺意思能力而為無效。
  （四）原告雖主張據被告法定代理人抗辯被告係偷刻臺灣新竹地方法院八十三年度
        禁字第五一號宣告禁治產事件聲請人之印章具狀撤回，顯然被告仍有行為能
        力，未達不能處理自己事務之程度云云。惟查被告係因思考能力常有不適當
        之聯結，致影響其事件綜合判斷能力，已如前述，是被告礙於無法理解宣告
        禁治產之法律效果因而偷刻印章撤回聲請，殊屬可能，尚無從因此即認被告
        具有意思能力。是原告前揭所陳，委難採信。
  二、綜上所述，原告除無法舉證證明系爭大眾MUCH現金卡為被告所申請外，亦因被
      告罹患妄想型精神分裂症而不具備完全之意思能力，是縱系爭現金卡為被告所
      申請，其申請現金卡之法律行為亦為無效，亦即其與原告間之消費借貸契約無
      效，被告對於原告自始不發生消費借貸債務。從而原告本於消費借貸之法律關
      係，訴請被告給付四萬八千一百八十一元，及自九十二年八月二十一日起至清
      償日止按年息百分之二十計算之利息，為無理由，應予駁回。
  三、據上論結，本件原告之訴為無理由，依民事訴訟法第四百三十六條之二十三、
      第四百三十六條第二項、第七十八條，判決如主文。
中　　　華　　　民　　　國　　九十三　　年　　　十　　　月　  二十九　　日
                                  苗栗簡易庭法　　　官　黃佩韻
正本係照原本作成。
如不服本判決，應於送達後二十日內，以判決違背法令為理由，向本院提出上訴狀並
表明上訴理由（上訴理由應表明一、原判決所違背之法令及其具體內容；二、依訴訟
資料可認為原判決有違背法令之具體事實），如於本判決宣示後送達前提起上訴者，
應於判決送達後廿日內補提上訴理由書（須附繕本）。
　　　　　　　　　　　　　　　　　　　　　　法院書記官　張麗琴
中　　　華　　　民　　　國　　九十三　　年　　　十　　　月　  二十九　　日
